【裁判字號】    94,勞訴,79
【裁判日期】    950302
【裁判案由】    給付獎金等
【裁判全文】
臺灣板橋地方法院民事判決              94年度勞訴字第79號
原      告  乙○○
            丙○○
            甲○○
被      告  板信商業銀行股份有限公司
法定代理人  戊○○
訴訟代理人  賴盛星律師
複 代 理人  李安蕣律師
上列當事人間請求給付獎金等事件，本院於中華民國95年2 月16
日言詞辯論終結，判決如下：
    主      文
被告應給付原告乙○○新台幣貳拾萬捌仟零陸拾陸元、原告丙○○新台幣壹拾捌萬柒仟玖佰元、原告甲○○新台幣壹拾柒萬貳仟
伍佰陸拾元。
原告其餘之訴駁回。
訴訟費用由被告負擔五分之四，餘由原告甲○○負擔。
    事實及理由
一、原告主張：
  (一)緣原告乙○○、丙○○、甲○○均為任職被告公司資深員工
    ，至民國（下同）93年底，原告乙○○、丙○○為10職等襄
    理，工作年資滿25年，原告甲○○為9 職等襄理，工作年資
    滿20年。惟被告於93年8 月起，以績效不佳、無適當職務可
    提供、部門裁撤等為由，勸說資深員工離職，被告公司董事
    會並於93年11月24日決議通過「板信商業銀行行員優惠退休
    辦法」（下稱系爭行員優退辦法），其內容為：93年12月15
    日前提出「自請退休」、「申請優退」申請者，並於93年12
    月31日前核准退休者，另行加發10個基數。原告乙○○、丙○○因此於93年12月15日前提出「自請退休」、原告甲○○
    於同日前亦提出「申請優退」，均經被告於93年12月15日核
    准原告3 人自94年1 月1 日退休生效。原告等93年度全年均
    在職，且該年度考核成績均為甲等，依被告所定「績效考核
    要點」（下稱系爭績效考核要點），考績甲等之獎金以2 個
    月薪資計算，則被告應給付原告93年度員工考績獎金各為原
    告乙○○179,880 元（月薪89,940元×2）、 原告丙○○16
    3,740 元（月薪81,870元×2）、 原告甲○○148,400 元（
    月薪74,200元×2）。 又原告等均93年度全年在職，職等並
    均為8 至10職等間，依被告之「行員紅利分配辦法」（下稱
    系爭紅利分配辦法）規定，被告應分別給付原告乙○○、丙○○、甲○○93年度員工紅利28,186元、24,160元、24,160
     元 。然被告卻未為給付原告等上開考核獎金及員工紅利，
    屢經催討，置之不理。爰依勞動基準法第29條規定，請求被
    告給付。
  (二)另被告之退休人員優惠儲蓄存款開戶條件為：「凡符合本行
    工作規則第81、82、83條規定之退休人員及委任經理人退職
    退休辦法第7 、8 條規定之退休人員，均得開立本項存款帳
    戶」，原告甲○○係符合被告工作規則第82條規定之退休人
    員，自得辦理退休人員優惠儲蓄存款之開戶，享有優惠存款
    之權利。惟被告竟拒絕辦理原告甲○○之退休人員優惠儲蓄
    存款開戶，致原告甲○○受有自94年2 月23日起之退休人員
    優惠儲蓄存款每月利息損失14,320元【計算式：（退休金
    3,561,600 元×三年機動利率1.825 ＋3%）÷12月＝14,3
    20元】等語。
  (三)聲明請求：(1)被告應給付原告乙○○208,066 元、原告丙○○187,900 元、原告甲○○172,560 元。(2)被告應自94年2
    月23日起至原告甲○○開立「退休人員優惠儲蓄存款」止，
    按月給付原告甲○○14,320元。(3)被告應協同原告甲○○依
    板信商業銀行退休人員優惠存款辦理優惠存款，其週年利率
    按3 年定期儲蓄存款機動利率加3%計算。
三、被告則以：
  (一)被告為促進組織內部人員新陳代謝，降低人事成本，於93年
    11月26日，針對符合一定資格員工訂定退場機制，對於符合
    「自請退休」與「申請優退」資格者，若於第一階段93年12
    月15日前提出申請，並於93年12月31日前核准退休，加發10
    個基數，而於第二階段提出申請日在每月10日前者，核准退
    休日於94年1 月1 日至94年3 月31日者，加發3 個基數。兩
    者相者達7 個基數之因在於，第二階段核准退休或優退人員
    ，可多領1 至3 個月薪資、1.5 個月春節獎金、2 個月考核
    獎金，合併上揭加發之3 個基數，為9.5 個月薪資額，故被
    告於第一階段加發10個基數之理，係將3 個月薪資、1.5 個
    月春節獎金、2 個月考核獎金先行發放，以此鼓勵提前退休
    者，且為被告人力資源部經理丁○○於前往被告所屬各單位
    宣導時，已詳加說明。況由被告93年12月23日板管人資字第
    0938100582號函（下稱93年12月23日函）亦載：「…所規定
    之10個基數已包含93年個人考核與單位績效獎金，因此簽請
    核定退休者，不另發給上述獎金。上項說明前各位宣導時已
    告知，為更明確特以本書面函告。」，是原告所領取的10個
    基數退休金中已包含個人考核與績效獎金，故原告等本件再
    為請求2 個月考核獎金，顯屬無據。
  (二)依系爭紅利分配辦法第2 條第1 項「分配對象以試用合格經
    正式任用後行員為限，並以該盈利年度12月31日為計算基礎
    日，按次條之規定計算核發至基準日止；全年職者發給全數
    之基數，在職不滿一年者依到職月數比例計算基數，中途離
    職者概不發給，…」規定，所謂中途離職者，係指因退休等
    原因，於紅利發放基準日即本件為94年7 月8 日之前一日離
    職者而言，且系爭紅利分配辦法亦明定以「經正式任用後行
    員為限」，則原告3 人皆自94年1 月1 日退休，既於94年7
    月8 日前離職，並因退休喪失行員身分而不合於系爭紅利分
    配辦法第2 條所定資格，自不得請求分配員工紅利。
  (三)依被告退休人員優惠儲蓄存款辦理辦法（下稱退休優惠存款
    ）第1 條(1)「開戶有關條件：a 、凡符合本行工作規則第81
    條、第82條、第83條規定之退休人員及委任經理人退職退休
    辦法第7 、8 規定之退休人員均得開立本項存款帳戶。」，
    則按上開辦法所示，可開戶者以退休人員為限，原告甲○○
    係申請優退人員，自無該辦法適用。對照被告工作規則第82
    條規定「為促進內部新陳代謝，本行得視需要實施優惠退職
    或提前退休制度，由行員自由選擇申請，辦法另定。」，被
    告總行於93年11月26日板信管人資字第0938100531號函（下
    稱93年11月26日函）說明欄之二、(二)、(4)已明定：「其他權
    益－a 、自請退休者享有優惠存款，存款利率及額度則依據
    本行規定辦理。」，原告甲○○係「申請優退」，而非「自
    請退休」，自無上開規定適用，原告甲○○請求被告給付未
    開立「退休人員優惠儲蓄存款」之利息損失，及被告應協同
    原告甲○○辦理板信商業銀行退休人員優惠存款辦理存款云
    云，自屬無據等語，資為抗辯。
  (四)答辯聲明：駁回原告之訴。
四、兩造不爭執事項：
  (一)原告乙○○、丙○○、甲○○均為任職被告之員工，至93年
    底，原告乙○○、丙○○為10職等襄理，工作年資滿25年，
    原告甲○○為9 職等襄理，工作年資滿20年。
  (二)原告乙○○93年度本薪額89,950元、原告丙○○本薪額81,8
    79元、原告甲○○本薪額74,200元。
  (三)被告公司董事會93年11月24日決議通過之系爭行員優退辦法
    規定93年12月15日前提出「自請退休」、「申請優退」申請
    者，並於93年12月31日前核准退休者，另行加發10個基數。
    該函於93年11月26日通知被告公司各單位。
  (四)原告乙○○、丙○○依系爭行員優退辦法規定，於93年12月
    15日前提出「自請退休」、原告甲○○於同日前亦提出「申
    請優退」，均經被告於93年12月15日核准原告3 人於94年1
    月1 日起退休生效。原告3 人均任職至93年12月31日止。
  (五)原告3 人於93年度之考核成績均為甲等。
五、本件原告主張其等93年度全年在職，且該年度之員工考核成
    績均為甲等，得依系爭績效考核要點，請求被告給付原告3
    人93年度員工考核獎金等語，為被告否認，並以上開情詞置
    辯。經查：
  (一)按事業單位於營業年度終了結算，如有盈餘，除繳納稅捐、
    彌補虧損及提列股息、公積金外，對於全年工作並無過失之
    勞工，應給予獎金或分配紅利。次按「雇主僱用勞工人數在
    三十人以上者，應依其事業性質，就左列事項訂立工作規則
    ，報請主管機關核備後並公開揭示之：…四津貼及獎金。七
    受僱、解僱、資遣、離職及退休。」勞動基準法第29條、第
    70條分別定有明文。查被告公司之一般行員，係每半年度考
    核1 次（即1 年考核2 次），年度考核甲等者，給與本薪額
    考績獎金（見本院卷第31頁），此有被告業經報請主管機關
    核定之「板橋商業銀行工作規則」（下稱系爭工作規則）第
    56條、第59條第2 款規定可稽。而被告自認原告3 人93年度
    考績皆為甲等（見本院95年1 月24日言詞辯論筆錄），且對
    原告等所主張之考績獎金計算之金額不爭執，則原告乙○○
    、丙○○、甲○○依勞動基準法第29條及系爭工作規則上開
    規定，各請求被告給付考績獎金179,880 元、163,740 元、
    148,400 元，即為正當。
  (二)被告雖辯以：第一階段退休者，較第二階段退休者多加發10
    個基數之理在於，其中包含3 個月之薪資、1.5 個月之春節
    獎金、2 個月之考核獎金等語。然查：
    1.細譯被告所發93年11月26日函及系爭行員優惠退休辦法，
      若選擇第一階段退休者，其較選擇第二階段退休者，實際
      僅多加發0.5 個基數（10個基數－3 個月薪資－1.5 個月
      之春節獎金－2 個月考績獎金－第二階段加發的3 個基數
      ），且此係針對考核成績為甲等者而言，如員工考核成績
      未達甲等者，即有可能無法取得考績獎金，甚或被調降薪
      資（參系爭工作規則第59條），則被告該辯解，顯非無疑
      ；又如選擇於第三階段即94年4 月1 日至同年6 月30日退
      休者，為加發1 個基數。若依被告辯稱之上開包含考績獎
      金計算方式，實際所得合計達10.5個基數（加發1 個基數
      ＋6 個月薪資＋1.5 個月春節獎金＋2 個月考績獎金），
      此亦為被告所不爭執（見被告94年12月23日答辯狀附件）
      ，將使選擇第三階段即較晚退休者，可比選擇第一階段即
      最早退休者，實際可得更多之基數（10.5個基數＞10個基
      數，顯與被告當時為促進組織內部人員新陳代謝，降低人
      事成本，對提前退休之員工，給予較優惠之條件（參被告
      94年12月23日民事答辯狀），而訂定系爭行員優惠退休辦
      法，以增加資深員工選擇提早退休之誘因之意相違。
    2.被告公司董事會93年11月24日決議通過之系爭行員優退辦
      法規定93年12月15日前提出「自請退休」、「申請優退」
      申請者，並於93年12月31日前核准退休者，另行加發10個
      基數之事實，為兩造不爭執，並有系爭行員優退辦影本1
      件在卷可憑。系爭行員優退辦法之退場機制說明，由其人
      力資源部經理丁○○，已併同於被告公司之考核作業說明
      會時併為舉行，故已向被告所屬各單位宣導說明考績獎金
      已包括於上開加發之10個基數在內，其後復於93年12月23
      日函告所屬各單位等語。查被告所主張之退場機制說明，
      係併同於被告公司考核作業說明會舉行，而考核作業說明
      會係分別於93年11月29日、12月1 日、12月2 日召開，此
      分別有93年11月26日函、板信銀行人力資源部93年11月23
      日板信人資字第0938199533號函各1 件附卷可考，惟據被
      告所提出之該退場機制說明會發放與會人員之書面資料，
      內容則毫無對上開加發10個基數內容之說明（參本院卷第
      55頁至65頁，被告95年2 月7 日民事陳報狀附件一退場機
      制說明會之宣傳資料），被告雖辯以其經理丁○○曾於該
      會口頭宣導已經有說明上開10個基數含考績獎金等語，惟
      原告丙○○陳稱：丁○○於考核說明會時，雖有附帶提到
      加發基數之事，但當時已有反對意見等語，有臺北縣政府
      處理勞資爭議協調會議紀錄所載：「資方主張行員優惠退
      休辦法公布後，即以宣導方式至各單位說明，並將設計加
      發基數之緣由，即包含各項獎金，因同仁有疑義，特報董
      事會，於93年12月23日發函週知…」字樣可按（見卷附之
      臺北縣政府處理勞資爭議協調會議紀錄影本），被告對此
      亦不爭執（參本院卷第37頁），足認係因當時已有與會行
      員表示反對意見，丁○○經理事後始將與會行員之反對意
      見呈報被告公司董事會，而作成上開93年1223日函。而被
      告事後解釋該10個基數之內容包含各項獎金云云，非僅與
      系爭行員優退辦法之條文文義不符，復與其訂定系爭行員
      優退辦法之目的相違，又違反勞動基準法第29條規定，其
      該辯解，委無足取。原告主張其等已取得領取93年度考績
      獎金之既得權，不在依系爭行員優惠退休辦法所加發的10
      個基數之內等語，堪予憑採。則原告等請求被告給付原告
      乙○○179,880 元、原告丙○○163,740 元、原告甲○○
      148,400 元，洵為正當
六、原告主張被告應給付原告等93年度員工紅利，被告則辯以：
    須於該93年度紅利發放基準日即94年7 月8 日時仍受僱於被
    告公司者，始予以發放紅利等語。查：按事業單位於營業年
    度終了結算，如有盈餘，除繳納稅捐，彌補虧損及提列股息
    、公積金外，對於全年工作並無過失之勞工，應給與獎金或
    分配紅利（勞動基準法第29條）。本件被告公司之系爭紅利
    分配辦法第2 條第1 項規定：「分配對象以試用合格經正式
    任用後行員為限，並以該盈利年度12月31日為計算基準日，
    按次條之規定計算核發至基準日止；全年在職者發給全數之
    基數，在職不滿1 年者依到職月數比例計算基數，中途離職
    者概不發給，…」，原告為被告之正式任用行員，且93年度
    全年均在職，均無過失等情，為被告不爭執，則依上開規定
    ，原告等即得領取93年度員工紅利。被告雖以上開情詞置辯
    ，然所謂全年工作，係指自該年度1 月1 日至12月31日，有
    行政院勞工委員會（76）台內勞字第486744號函意見供參，
    且系爭行員紅利分配辦法第2 條第1 項，亦明定以該盈利年
    度12月31日為計算基準日，足徵所謂「中途離職者」，係指
    未任職至該年度之12月31日，而非須在職至「紅利發放基準
    日」。況訴外人即被告前已於90年4 月30日退休之行員邱垂
    遠，仍於退休後之90年8 月31日領取被告員工紅利；被告前
    已於91年7 月15日退休行員彭阿盛，亦於退休後之91年7 月
    19日領得員工紅利；被告前已於92年1 月31日退休行員呂章
    德，亦於92年8 月8 日領得員工紅利等事實，為被告所不爭
    執，並有邱垂遠、彭阿盛、呂章德之存摺影本附卷足證，顯
    然縱使退休離職之被告員工，確實可領取被告公司該最後在
    職年度之員工紅利。被告上開辯解，當無足取。因此，原告
    乙○○、丙○○、甲○○依勞動基準法第29條請求被告給付
    應分得之員工紅利分別為原告乙○○28,186元、原告林貴陽
    24,160元、原告甲○○24,160元（被告對原告3 人所主張之
    員工紅利金額不爭執，有本院95年1 月24日言詞辯論筆錄可
    徵），乃為有據。
七、原告甲○○主張其符合被告退休優惠存款對象之開戶資格，
    為被告否認。查系爭退休優惠存款第1 條(1)規定開戶之資格
    僅以「符合本行工作規則第81條、第82條、第83條規定之退
    休人員及委任經理人退職退休辦法第7 、8 規定之退休人員
    均得開立本項存款帳戶」為限，有退休人員優惠儲蓄存款在
    卷可考（參調解卷第36頁），原告甲○○係以「申請優退」
    方式退休，有板信銀行簽1 紙在卷足徵（參調解卷第21頁）
    ，不符合系爭工作規則第81條之「自願退休」、第83條「命
    令退休」之情形（見卷附之工作規則）。故應審究者，係原
    告甲○○是否符合系爭工作規則第82條之退休情形，而得申
    請優惠存款之開戶。經查，系爭行員優退辦法中並未規定退
    休行員是否得享有優惠存款之利益，而依被告93年11月26日
    通知各單位關於退場機制之函文內容，則已明白表示：「…
    其他權益─限『自請退休』與『申請優退』：a 、自請退休
    者享有優惠存款，存款利率及額度則依據本行規定辦理。b
    、自請退休與申請優退者之成年子女優先任用，但以一次為
    限。c 、自請退休與申請優退者之勞保可自費續保至工作年
    資滿二十五年，符合請領老年給付為止。」，有被告上開93
    年11月26日函附卷可稽（參本院卷第57頁），依該函文之文
    義解釋，顯然僅限於自請退休者，方得享有優惠存款。至於
    申請優退者，則無優惠存款之適用。而原告甲○○係於上開
    93年11月26日函之後之93年12月13日提出優退之申請（被告
    於93年12月15日核可），且於申請優退之簽呈中書明係依上
    開93年11月26日函規定申請優退，此有原告甲○○之板信商
    業銀行簽影本1 紙可徵，原告甲○○自未符合於被告退休人
    員優惠儲蓄存款之開戶資格。故其請求被告協同辦理退休人
    員優惠儲蓄存款、及給付按上開優惠存款本應支付的利息之
    請求，均屬無據。被告此部份所辯，應堪憑採。
八、綜上所述，原告等依勞動基準法第29條規定，請求被告給付
    93年度考績獎金及員工紅利，計原告乙○○208,066 元、原
    告丙○○187,900 元、原告甲○○172,560 元部分，為有理
    由，應予准許。至於原告甲○○其餘請求，則非有據，應予
    駁回。
九、被告聲請訊問證人丁○○，欲證明於舉辦考核說明會時，併
    有退場機制之說明及解說加發10個基數計算之緣由，惟其後
    被告已提出書面資料，為原告所不爭執，故該證人已無訊問
    必要。本件事證已臻明確，兩造其餘之攻擊防禦方法及所提
    證據，經本院審酌後，核與判決結果不生影響，爰不一一論
    述，附此敘明。
十、結論：本件原告之訴為一部有理由，一部無理由，爰依民事
    訴訟法第79條、第85條第3 項，判決如主文。
中    華    民    國    95    年    3     月    2     日
                  民事第一庭    法  官  陳翠琪
以上正本係照原本作成
如對本判決上訴，須於判決送達後20日內向本院提出上訴狀
中    華    民    國    95    年    3     月    3     日
                                書記官  林進煌


司法院資訊處製作；財團法人民間司法改革基金會備份。
